ACORDAO-COMPLETO-2360950

ACÓRDÃO 8393/2019 ATA 29/2019 - PRIMEIRA CÂMARA

VISTOS, relatados e discutidos estes autos de tomada de contas especial instaurada pelo Fundo Nacional de Saúde/Ministério da Saúde, em desfavor da Sra. Franciani Laktin de Almeida Grossi (XXX.007.236-XX) , em razão da aplicação irregular dos recursos do Sistema Único de Saúde (SUS) no âmbito do Programa Farmácia Popular do Brasil – Aqui Tem Farmácia Popular, no período de 1/1/2012 a 15/8/2015;
ACORDAM os ministros do Tribunal de Contas da União, reunidos em sessão da 1ª Câmara, diante das razões expostas pelo relator, em: 
9.1. julgar irregulares as contas da Sra. Franciani Laktin de Almeida Grossi (XXX.007.236-XX) , com fundamento nos arts. 1º, inciso I, 16, inciso III, alíneas “b” e “c”, da Lei 8.443/1992, c/c os arts. 1º, inciso I, e 209, incisos II e III, do Regimento Interno do TCU; 
9.2. condenar a responsável acima mencionada, com fundamento no art. 19, caput, da Lei 8.443/1992, c/c o art. 210 do Regimento Interno do TCU, ao pagamento das quantias a seguir especificadas, com a fixação do prazo de 15 (quinze) dias, a contar das notificações, para comprovarem, perante o Tribunal (art. 23, inciso III, alínea “a”, da Lei 8.443/1992, c/c o art. 214, inciso III, alínea “a”, do Regimento Interno) , o recolhimento da dívida aos cofres do Fundo Nacional de Saúde, atualizada monetariamente e acrescida dos juros de mora, calculados a partir das datas discriminadas, até a data do recolhimento, na forma prevista na legislação em vigor:
	Data da ocorrência
	Valor original (R$) 

	14/03/2012
	248,94

	27/03/2012
	276,93

	27/04/2012
	463,27

	12/06/2012
	23,38

	14/06/2012
	332,28

	27/07/2012
	431,32

	23/08/2012
	320,78

	10/09/2012
	377,65

	08/10/2012
	419,81

	08/11/2012
	506,71

	18/12/2012
	712,46

	30/12/2012
	529,08

	19/02/2013
	584,03

	14/03/2013
	573,81

	08/04/2013
	353,40

	16/04/2013
	513,75

	31/05/2013
	570,61

	31/05/2013
	344,10

	04/06/2013
	800,66

	01/07/2013
	844,74

	02/07/2013
	48,00

	29/07/2013
	681,17

	30/08/2013
	617,90

	02/10/2013
	654,32

	12/11/2013
	870,29

	06/12/2013
	691,39

	30/12/2013
	674,13

	28/02/2014
	513,76

	28/02/2014
	430,69

	16/04/2014
	393,63

	12/05/2014
	454,97

	12/05/2014
	9,72

	30/05/2014
	46,76

	30/05/2014
	580,85

	30/05/2014
	14,04

	07/07/2014
	798,11

	07/07/2014
	19,20

	08/07/2014
	175,35

	31/07/2014
	70,20

	31/07/2014
	51,60

	01/08/2014
	816,65

	01/09/2014
	1.148,93

	09/09/2014
	355,36

	01/10/2014
	1.811,08

	01/10/2014
	38,40

	02/10/2014
	2.822,21

	02/10/2014
	13,77

	03/11/2014
	10.692,59

	03/11/2014
	4.259,15

	03/11/2014
	27,23

	03/11/2014
	19,20

	28/11/2014
	12.693,06

	28/11/2014
	23,40

	01/12/2014
	25,17

	01/12/2014
	5.871,45

	01/12/2014
	19,20

	14/01/2015
	13.769,11

	14/01/2015
	6.502,82

	14/01/2015
	19,20

	14/01/2015
	9,72

	09/02/2015
	25,17

	09/02/2015
	17.614,91

	09/02/2015
	38,40

	10/02/2015
	7.651,50

	03/03/2015
	8.554,50

	03/03/2015
	19.006,21

	03/03/2015
	19,20

	02/04/2015
	23.006,68

	02/04/2015
	8.983,94

	02/04/2015
	19,20

	05/05/2015
	28.715,38

	05/05/2015
	10.145,33

	05/05/2015
	20,40

	12/06/2015
	29.210,58

	12/06/2015
	19,20

	15/06/2015
	10.260,69

	03/07/2015
	27.006,00

	06/07/2015
	9.278,98

	05/08/2015
	26.576,70

	05/08/2015
	20,40

	06/08/2015
	9.038,62

	06/08/2015
	19,44

	31/08/2015
	27.841,80

	31/08/2015
	9.961,68

	31/08/2015
	22,80

	31/08/2015
	23,18

	14/10/2015
	1.906,37

	14/10/2015
	3.777,90

9.3. aplicar à Sra. Franciani Laktin de Almeida Grossi (XXX.007.236-XX) a multa prevista no art. 57 da Lei 8.443/1992, c/c o art. 267 do Regimento Interno, no valor de R$ 30.000,00 (trinta mil reais) , fixando-lhes o prazo de 15 (quinze) dias, a contar da notificação, para que comprove, perante o Tribunal (art. 214, inciso III, alínea “a”, do Regimento Interno) , o recolhimento da dívida aos cofres do Tesouro Nacional, atualizada monetariamente desde a data deste acórdão até a do efetivo recolhimento, se for paga após o vencimento, na forma da legislação em vigor;
9.4. autorizar, desde logo, nos termos do art. 28, inciso II, da Lei 8.443/1992, a cobrança judicial das dívidas, caso não atendidas as notificações;
9.5. autorizar, desde logo, caso solicitado e o processo não tenha sido remetido para cobrança judicial, o pagamento das dívidas em até 36 (trinta e seis) parcelas mensais e consecutivas, nos termos do art. 26 da Lei 8.443/1992, c/c o art. 217 do Regimento Interno/TCU, fixando-se o vencimento da primeira parcela em 15 (quinze) dias, a contar do recebimento da notificação, e o das demais a cada mês, devendo incidir sobre cada valor mensal os correspondentes acréscimos legais, na forma prevista na legislação em vigor, sem prejuízo de alertar a responsável de que a falta de comprovação do recolhimento de qualquer parcela implicará o vencimento antecipado do saldo devedor;
9.6. dar ciência desta deliberação ao Procurador-Chefe da Procuradoria da República em Minas Gerais, nos termos do § 3º do art. 16 da Lei 8.443/1992, c/c o § 7º do art. 209 do Regimento Interno do TCU, para adoção das medidas que entender cabíveis.

Tomada de contas especial instaurada pelo Fundo Nacional de Saúde em razão da aplicação irregular de recursos do Sistema Único de Saúde no âmbito do Programa Farmácia Popular do Brasil  Aqui Tem Farmácia Popular, no período de 1/1/2012 a 15/8/2015.

Primeira Câmara

Fundo Nacional de Saúde - MS.

3. Responsável: Franciani Laktin de Almeida Grossi (XXX.007.236-XX).

13.1. Ministros presentes: Walton Alencar Rodrigues (Presidente), Benjamin Zymler, Bruno Dantas e Vital do Rêgo (Relator).
13.2. Ministros-Substitutos presentes: Augusto Sherman Cavalcanti e Weder de Oliveira.

FRANCIANI LAKTIN DE ALMEIDA GROSSI

VITAL DO RÊGO

Adoto como relatório o pronunciamento da Secretaria de Controle Externo de Tomada de Contas Especiais (peça 74) a seguir transcrito e com ajustes de forma pertinentes, que contou com a anuência do corpo diretivo daquela unidade (peças 75 e 76) :
INTRODUÇÃO
1.	Cuidam os autos de tomada de contas especial instaurada pelo Fundo Nacional de Saúde/Ministério da Saúde (FNS/MS) , em desfavor da Sra. Franciani Laktin de Almeida Grossi, CPF XXX.007.236-XX, em razão da aplicação irregular dos recursos do Sistema Único de Saúde (SUS) no âmbito do Programa Farmácia Popular do Brasil – Aqui Tem Farmácia Popular (PFPB) , em Franciani Laktin De Almeida - EPP/Drogaria Grossi, localizada no município de Ubá/MG, no período de 1/1/2012 a 15/8/2015. O referido programa foi instituído pela Lei 10.858, de 13/4/2004, regulamentado pelo Decreto 5.090, de 20/5/2004, para cumprir uma das principais diretrizes da Política Nacional de Assistência Farmacêutica: dar à população o acesso a medicamentos considerados essenciais, utilizando ou não o SUS.
HISTÓRICO 
2.	Em 7/8/2017, com fundamento na IN/TCU 71/2012, alterada pela IN/TCU 76/2016 e DN/TCU 155/2016, o Diretor-Executivo do Fundo Nacional de Saúde autorizou a instauração de Tomada de Contas Especial (peça 11) em razão de auditoria do Sistema Nacional de Auditoria do SUS – Denasus que constatou a aplicação irregular dos recursos do SUS pela Franciani Laktin De Almeida - EPP/Drogaria Grossi, conforme apontado no Relatório de Auditoria 16485-MS/SGEP/Denasus (peças 1 e 15 a 58) . 
3.	A auditoria do Denasus teve como objetivo atender à demanda do Departamento de Assistência Farmacêutica e Insumos Estratégicos do Ministério da Saúde (DAF/SCTIE/MS) , para avaliar a execução do Programa Farmácia Popular do Brasil – PFPB, por parte de Franciani Laktin De Almeida - EPP/Drogaria Grossi, com foco na averiguação dos valores pagos ao estabelecimento, a aquisição e o serviço de dispensação de medicamentos e correlatos. Foram constatadas irregularidades que representavam R$ 356.726,65 à época (peça 1, p. 40) .
4.	O motivo que levou à instauração da tomada de contas especial foi a execução das ações do Programa Farmácia Popular do Brasil (PFPB) em desacordo com as normas estabelecidas pelo Ministério da Saúde, no que se refere à falta de apresentação de notas fiscais comprovando as aquisições dos medicamentos dispensados pelo Programa Farmácia Popular do Brasil; registro de dispensação de medicamento em nome de funcionários e/ou responsáveis legais do estabelecimento auditado sem a devida comprovação legal, e dispensações de medicamentos realizadas para CPFs de beneficiários que foram a óbito em data anterior aos registros no sistema de autorização de venda do PFPB (peça 1, p. 5-12) .
5.	O débito calculado para as 88 ocorrências identificadas por descumprimento das normas vigentes à época, especialmente a Portaria GM/MS/184, de 3/2/2011, e a Portaria GM/MS/971 de 15/5/2012, foi atualizado em 11/8/2017 para o valor de R$ 461.607,37 (peça 59) , levando o tomador de contas a concluir pela responsabilização da empresa Franciani Laktin De Almeida - EPP/Drogaria Grossi, solidariamente à responsável legal à época da ocorrência dos fatos, Sra. Franciani Laktin de Almeida Grossi, e ao sócio, Sr. João Ribeiro Grossi, entretanto, de acordo com a análise nos itens 15 a 19 da instrução inicial (peça 69) , foi mantida apenas a responsabilidade da Sra. Franciani Laktin de Almeida Grossi. Desde 2010, de acordo com os registros constantes da base de dados da Receita Federal do Brasil, a Drogaria Grossi passou à natureza jurídica “empresário individual”, quando o Sr. João Ribeiro Grossi deixou de figurar como sócio da empresa. 
6.	A inscrição em conta de responsabilidade, no SIAFI, foi efetuada mediante a Nota de Lançamento de Sistema 2017NS061794, de 14/8/2017 (peça 14) . A empresa foi habilitada no PFPB em 22/8/2011 e teve acesso ao sistema de vendas do Datasus bloqueado em 14/8/2015 (peça 1, p. 3) .
7.	Em 30/1/2018, a Secretaria de Controle Interno do Ministério da Transparência e Controladoria-Geral da União emitiu o relatório de auditoria 65/2018 (peça 61) , em concordância com o relatório do tomador de contas. Em atendimento ao disposto nas alíneas “a” e “b” do inciso II do art. 10 da Instrução Normativa/TCU 71/2012, registrou-se que as medidas adotadas em relação à apuração dos fatos foram adequadas (peça 61, p. 2) .
8.	O certificado de auditoria e o parecer do dirigente do órgão de controle interno concluíram pela irregularidade das presentes contas (peças 62 e 63) .
9.	Em 16/2/2018, o Ministro de Estado da Saúde declarou ter tomado conhecimento das conclusões contidas no relatório e certificado de auditoria, bem como no parecer da Secretaria Federal de Controle Interno da Controladoria-Geral da União da Presidência da República, manifestando-se pela irregularidade das contas e determinando o encaminhamento do processo ao Tribunal de Contas da União (peça 64) , sendo registrada no sistema e-TCE sob número 358/2017.
10.	A instrução inicial (peça 69) apontou que o estabelecimento comercial arrolado pelo órgão instaurador da TCE como responsável solidário nestes autos (Franciani Laktin de Almeida/Drogaria Grossi, CNPJ 09.453.857/0001-31) juntamente com a pessoa física de Franciani Laktin de Almeida Grossi (CPF XXX.007.236-XX) , são na verdade a mesma pessoa, pois se trata de empresária individual. Não foram encontrados débitos imputáveis à responsável em outros processos em tramitação no Tribunal. 
11.	A auditoria realizada pelo Denasus na Franciani Laktin De Almeida - EPP/Drogaria Grossi, CNPJ 09.453.857/0001-31, localizada à rua Peixoto Filho, 150, Loja A, Centro, município de Ubá/MG, deu origem ao relatório 16485/2016/MS/SGEP/DENASUS (peças 1 e 15 a 58) , cujas conclusões embasaram o desenvolvimento da tomada de contas especial e o levantamento do débito de R$ 356.726,65 à época, conforme apresentado nos relatórios do Denasus e do tomador de contas especial (peça 1, p. 40, peça 60, p. 2-10) . Destaca-se que a quase totalidade das irregularidades é decorrente da falta de apresentação de notas fiscais para as dispensações ocorridas (99,84%) .

	Irregularidade
	Fundamentação
	Constatação
	Data
	Valor histórico (R$) 

	Falta de apresentação de notas fiscais comprovando as aquisições dos medicamentos e/ou correlatos registrados no Sistema Autorizador de Vendas do Programa Farmácia Popular do Brasil
	§ 2º do art. 27, art. 43 e inciso I do art. 44 da Portaria GM/MS/184, de 3/2/2011.
§§ 2º e 3º do art. 23, art. 39, e inciso I do art. 40 da Portaria GM/MS/971 de 15/5/2012.
	426336
	14/03/2012
	248,94

			426336
	27/03/2012
	276,93

			426336
	27/04/2012
	463,27

			426336
	12/06/2012
	23,38

			426336
	14/06/2012
	332,28

			426336
	27/07/2012
	431,32

			426336
	23/08/2012
	320,78

			426336
	10/09/2012
	377,65

			426336
	08/10/2012
	419,81

			426336
	08/11/2012
	506,71

			426336
	18/12/2012
	712,46

			426336
	30/12/2012
	529,08

			426336
	19/02/2013
	584,03

			426338
	14/03/2013
	573,81

			426338
	08/04/2013
	353,4

			426338
	16/04/2013
	513,75

			426338
	31/05/2013
	570,61

			426338
	31/05/2013
	344,1

			426338
	04/06/2013
	800,66

			426338
	01/07/2013
	844,74

			426338
	29/07/2013
	681,17

			426338
	30/08/2013
	617,9

			426338
	02/10/2013
	654,32

			426338
	12/11/2013
	870,29

			426338
	06/12/2013
	691,39

			426338
	30/12/2013
	674,13

			426341
	28/02/2014
	513,76

			426338
	28/02/2014
	430,69

			426341
	16/04/2014
	393,63

			426341
	12/05/2014
	454,97

			426341
	30/05/2014
	46,76

			426341
	30/05/2014
	580,85

			426341
	07/07/2014
	798,11

			426341
	08/07/2014
	175,35

			426341
	31/07/2014
	70,2

			426341
	01/08/2014
	816,65

			426341
	01/09/2014
	1.148,93

			426341
	09/09/2014
	355,36

			426341
	01/10/2014
	1.811,08

			426341
	02/10/2014
	2.822,21

			426341
	03/11/2014
	10.692,59

			426341
	03/11/2014
	4.259,15

			426341
	28/11/2014
	12.693,06

			426341
	01/12/2014
	5.871,45

			426341
	14/01/2015
	13.769,11

			426341
	14/01/2015
	6.502,82

			426341
	09/02/2015
	17.614,91

			426341
	10/02/2015
	7.651,50

			426342
	03/03/2015
	8.554,50

			426342
	03/03/2015
	19.006,21

			426342
	02/04/2015
	23.006,68

			426342
	02/04/2015
	8.983,94

			426342
	05/05/2015
	28.715,38

			426342
	05/05/2015
	10.145,33

			426342
	12/06/2015
	29.210,58

			426342
	15/06/2015
	10.260,69

			426342
	03/07/2015
	27.006,00

			426342
	06/07/2015
	9.278,98

			426342
	05/08/2015
	26.576,70

			426342
	06/08/2015
	9.038,62

			426342
	31/08/2015
	27.841,80

			426342
	31/08/2015
	9.961,68

			426342
	14/10/2015
	1.906,37

			426342
	14/10/2015
	3.777,90

	Irregularidade
	Fundamentação
	Constatação
	Data
	Valor histórico (R$) 

	Registro de dispensação de medicamento em nome de funcionários e/ou responsáveis legais do estabelecimento auditado sem a devida comprovação legal
	§§ 2º e 3º do art. 23, art. 39 e inciso I do art. 40 da Portaria GM/MS 971 de 15/05/2012
	426511
	02/07/2013
	48,00

			426511
	12/05/2014
	9,72

			426511
	30/05/2014
	14,04

			426511
	07/07/2014
	19,20

			426511
	31/07/2014
	51,60

			426511
	01/10/2014
	38,40

			426511
	02/10/2014
	13,77

			426511
	03/11/2014
	27,23

			426511
	03/11/2014
	19,20

			426511
	28/11/2014
	23,40

			426511
	01/12/2014
	19,20

			426511
	14/01/2015
	19,20

			426511
	14/01/2015
	9,72

			426511
	09/02/2015
	38,40

			426511
	03/03/2015
	19,20

			426511
	02/04/2015
	19,20

			426511
	05/05/2015
	20,40

			426511
	12/06/2015
	19,20

			426511
	05/08/2015
	20,40

			426511
	06/08/2015
	19,44

			426511
	31/08/2015
	22,80

			426511
	31/08/2015
	23,18

	Irregularidade
	Fundamentação
	Constatação
	Data
	Valor histórico (R$) 

	Dispensações de medicamentos realizadas para CPFs de beneficiários que foram a óbito em data anterior aos registros no sistema de autorização de venda do PFPB
	Art. 21, 23 e 40, inciso I, Portaria/GM/MS 971/2012.
	426335
	01/12/2014
	25,17

			426335
	09/02/2015
	25,17

EXAME TÉCNICO
12.	O exame das ocorrências descritas no item anterior permitiu, na forma dos arts. 10, § 1º, e 12, incisos I e II, da Lei 8.443/1992 c/c o art. 202, incisos I e II, do RI/TCU, definir a responsabilidade da Sra. Franciani Laktin de Almeida Grossi e quantificar adequadamente o débito a ela atribuído. Por conseguinte, na instrução técnica precedente (peça 69) , foi proposta a citação da responsável pelo valor original de R$ 356.726,65.
13.	Em cumprimento ao despacho constante da peça 71, foi expedido o Ofício 0075/2018-TCU/Secex-TCE, de 21/5/2018, citando a Sra. Franciani Laktin de Almeida Grossi (CPF XXX.007.236-XX) , no endereço: Rua Maria Camila Carneiro, 44 – Centro – CEP 36.500-000 – Ubá - MG (peça 72) . O Aviso de Recebimento retornou indicando que o ofício foi entregue em 11/6/2018 (peça 73) .
14.	Devidamente citada, conforme demonstra o AR acima descrito, a responsável manteve-se inerte durante o prazo fixado, podendo ser considerada revel, dando-se prosseguimento ao processo, de acordo com o art. 12, § 3º, da Lei 8.443/1992.
15.	Ao não apresentar alegações de defesa, a responsável absteve-se de exercer o direito ao contraditório e à ampla defesa, princípios insculpidos na Constituição Federal, bem como deixou de produzir provas da regular aplicação dos recursos sob sua responsabilidade. Portanto, presumem-se como verdadeiros os atos danosos descritos na citação efetivada (peça 72) , não elidindo o motivo da instauração desta tomada de contas especial embasada nas conclusões do Relatório de Auditoria 16485/2016/MS/SGEP/DENASUS (peças 1 e 15 a 58) , e o levantamento do débito de R$ 356.726,65 à época, conforme apresentado no Relatório do Tomador de Contas Especial 00015/2017 (peça 60, p. 2-13) :
15.1.	Falta de apresentação de notas fiscais comprovando as aquisições dos medicamentos e/ou correlatos registrados no Sistema Autorizador de Vendas do Programa Farmácia Popular do Brasil, no valor histórico de R$ 356.161,41, violando o § 2º do art. 27, art. 43 e inciso I do art. 44 da Portaria GM/MS/184, de 3/2/2011, e os §§ 2º e 3º do art. 23, art. 39, e inciso I do art. 40 da Portaria GM/MS/971 de 15/5/2012, quando deveria ter apresentado notas fiscais fidedignas contendo a informação da aquisição dos medicamentos dispensados pelo Programa Farmácia Popular do Brasil. Evidência: Relatório de Auditoria 16485-MS/SGEP/Denasus (peça 1, p. 8-12) .
15.2.	Registro de dispensações de medicamento em nome de funcionários e/ou responsáveis legais do estabelecimento auditado sem a devida comprovação legal, no valor histórico: R$ 514,90, violando os §§ 2º e 3º do art. 23, art. 39 e inciso I do art. 40 da Portaria GM/MS 971 de 15/05/2012, quando deveria ter sido realizado um controle a fim de evitar essas dispensações irregulares. Evidência: Relatório de Auditoria 16485-MS/SGEP/Denasus (peça 1, p. 7-8) .
15.3.	Dispensações de medicamentos realizadas para CPFs de beneficiários que foram a óbito em data anterior aos registros no sistema de autorização de venda do Programa Farmácia Popular do Brasil, no valor histórico de R$ 50,34, violando os arts. 21, 23 e 40, inciso I, da Portaria GM/MS 971/2012, quando deveria ter sido realizado um controle a fim de evitar essas dispensações irregulares. Evidência: Relatório de Auditoria 16485-MS/SGEP/Denasus (peça 1, p. 6-7) .
16.	A farmácia em questão não está estabelecida na forma de empresa individual de responsabilidade limitada (Eireli) . É um empresário individual, onde a pessoa física (empresário) responde por todos os atos, fatos, direitos e obrigações decorrentes da atividade empresarial desempenhada, inclusive com seu patrimônio pessoal. Nesse caso não há personalidade jurídica de direito privado. Os empresários individuais se equiparam a pessoa jurídica apenas para fins fiscais, nos termos do art. 2º do Decreto-Lei 1.706, de 23 de outubro de 1979. No âmbito desta Corte de Contas, no caso de empresário individual não há personalidade jurídica diversa, logo não há que se falar em pessoa jurídica, mas, apenas em pessoa física – Acórdão 2737/2013-TCU-Plenário-Ministro José Jorge.
17.	Em se tratando de processo em que a parte interessada não se manifestou acerca das irregularidades imputadas, não há elementos para que se possa efetivamente aferir e reconhecer a ocorrência de boa-fé nas condutas da responsável, podendo este Tribunal, desde logo, proferir o julgamento de mérito pela irregularidade das contas, conforme combinação dos §§ 2º e 6º do art. 202 do Regimento Interno do TCU. 
18.	Esse entendimento está amparado nos Acórdão 133/2015-TCU-Primeira Câmara, rel. Ministro Bruno Dantas, 2.455/2015-1ª Câmara, rel. Ministro Bruno Dantas, 3.604/2015-TCU-1ª Câmara, rel. Ministro Bruno Dantas, 5.070/2015-2ª Câmara, rel. Ministro-Substituto André de Carvalho e 2.424/2015-TCU-Plenário, rel. Ministro Benjamin Zymler. Assim, devem as presentes contas ser julgadas irregulares, com a condenação em débito e aplicação de multa, com remessa de cópia dos elementos pertinentes ao Ministério Público da União, atendendo, assim, ao disposto no art. 16, § 3º, da Lei 8.443/1992 c/c o art. 209, § 7º, do Regimento Interno/TCU.	
PROPOSTA DE ENCAMINHAMENTO
19.	Diante do exposto, submetem-se os autos à consideração superior, propondo:
19.1.	Considerar revel, para todos os efeitos, a Sra. Franciani Laktin de Almeida Grossi, CPF XXX.007.236-XX, dando-se prosseguimento ao processo, nos termos do art. 12, § 3º, da Lei 8.443/1992 c/c o art. 202, § 8º, do RI/TCU; 
19.2.	Com fundamento nos arts. 1º, inciso I, 16, inciso III, alíneas “c” e "d", da Lei 8.443/1992 c/c os arts. 19, caput, e 23, inciso III, da mesma Lei, e com arts. 1º, inciso I, 209, inciso III e IV, 210 e 214, inciso III, do Regimento Interno do TCU, que sejam julgadas irregulares as contas da Sra. Franciani Laktin de Almeida Grossi, CPF XXX.007.236-XX, condenando-a ao pagamento das quantias a seguir especificadas, com a fixação do prazo de quinze dias, a contar da notificação, para comprovar, perante o Tribunal (art. 214, inciso III, alínea “a”, do Regimento Interno) , o recolhimento da dívida aos cofres do Fundo Nacional de Saúde, atualizadas monetariamente e acrescidas dos juros de mora, calculados a partir das datas discriminadas até a data do recolhimento, e com o abatimento de valores acaso já satisfeitos, na forma prevista na legislação em vigor.
	Data da ocorrência
	Valor original (R$) 

	14/03/2012
	248,94

	27/03/2012
	276,93

	27/04/2012
	463,27

	12/06/2012
	23,38

	14/06/2012
	332,28

	27/07/2012
	431,32

	23/08/2012
	320,78

	10/09/2012
	377,65

	08/10/2012
	419,81

	08/11/2012
	506,71

	18/12/2012
	712,46

	30/12/2012
	529,08

	19/02/2013
	584,03

	14/03/2013
	573,81

	08/04/2013
	353,40

	16/04/2013
	513,75

	31/05/2013
	570,61

	31/05/2013
	344,10

	04/06/2013
	800,66

	01/07/2013
	844,74

	02/07/2013
	48,00

	29/07/2013
	681,17

	30/08/2013
	617,90

	02/10/2013
	654,32

	12/11/2013
	870,29

	06/12/2013
	691,39

	30/12/2013
	674,13

	28/02/2014
	513,76

	28/02/2014
	430,69

	16/04/2014
	393,63

	12/05/2014
	454,97

	12/05/2014
	9,72

	30/05/2014
	46,76

	30/05/2014
	580,85

	30/05/2014
	14,04

	07/07/2014
	798,11

	07/07/2014
	19,20

	08/07/2014
	175,35

	31/07/2014
	70,20

	31/07/2014
	51,60

	01/08/2014
	816,65

	01/09/2014
	1.148,93

	09/09/2014
	355,36

	01/10/2014
	1.811,08

	01/10/2014
	38,40

	02/10/2014
	2.822,21

	02/10/2014
	13,77

	03/11/2014
	10.692,59

	03/11/2014
	4.259,15

	03/11/2014
	27,23

	03/11/2014
	19,20

	28/11/2014
	12.693,06

	28/11/2014
	23,40

	01/12/2014
	25,17

	01/12/2014
	5.871,45

	01/12/2014
	19,20

	14/01/2015
	13.769,11

	14/01/2015
	6.502,82

	14/01/2015
	19,20

	14/01/2015
	9,72

	09/02/2015
	25,17

	09/02/2015
	17.614,91

	09/02/2015
	38,40

	10/02/2015
	7.651,50

	03/03/2015
	8.554,50

	03/03/2015
	19.006,21

	03/03/2015
	19,20

	02/04/2015
	23.006,68

	02/04/2015
	8.983,94

	02/04/2015
	19,20

	05/05/2015
	28.715,38

	05/05/2015
	10.145,33

	05/05/2015
	20,40

	12/06/2015
	29.210,58

	12/06/2015
	19,20

	15/06/2015
	10.260,69

	03/07/2015
	27.006,00

	06/07/2015
	9.278,98

	05/08/2015
	26.576,70

	05/08/2015
	20,40

	06/08/2015
	9.038,62

	06/08/2015
	19,44

	31/08/2015
	27.841,80

	31/08/2015
	9.961,68

	31/08/2015
	22,80

	31/08/2015
	23,18

	14/10/2015
	1.906,37

	14/10/2015
	3.777,90

19.3.	Aplicar à Sra. Franciani Laktin de Almeida Grossi, CPF XXX.007.236-XX, a multa prevista no art. 57 da Lei 8.443/1992 c/c o art. 267 do Regimento Interno, com a fixação do prazo de quinze dias, a contar da notificação, para comprovar, perante o Tribunal (art. 214, inciso III, alínea “a”, do Regimento Interno) , o recolhimento da dívida aos cofres do Tesouro Nacional, atualizada monetariamente desde a data do acórdão que vier a ser proferido até a do efetivo recolhimento, se for paga após o vencimento, na forma da legislação em vigor;
19.4.	Autorizar, desde logo, nos termos do art. 28, inciso II, da Lei 8.443/1992 c/c o art. 219, inciso II, do RI/TCU, a cobrança judicial da dívida caso não atendidas as notificações;
19.5.	Autorizar, desde logo, com fundamento no art. 26, da Lei 8.443/1992 c/c o art. 217, do Regimento Interno do TCU, caso seja do interesse da Sra. Franciani Laktin de Almeida Grossi, CPF XXX.007.236-XX, o parcelamento da dívida em até 36 parcelas, incidindo, sobre cada uma, os encargos legais devidos, sem prejuízo de alertá-la de que, caso opte por essa forma de pagamento, a falta de comprovação do recolhimento de qualquer parcela implicará o vencimento antecipado do saldo devedor, nos termos do art. 26, parágrafo único, e 59, da Lei 8.443/1992 c/c o art. 217, § 2º, do Regimento Interno do TCU; 
19.6.	Encaminhar cópia da deliberação que vier a ser proferida, bem como do relatório e do voto que a fundamentarem, ao Procurador-Chefe da Procuradoria da República em Minas Gerais, nos termos do § 3º do art. 16 da Lei 8.443/1992 c/c o § 7º do art. 209 do Regimento Interno do TCU, para adoção das medidas que entender cabíveis, bem como ao Fundo Nacional de Saúde.
2.	O MPTCU, neste ato representado pelo Procurador Marinus Eduardo De Vries Marsico, aquiesceu à proposta de mérito da unidade técnica, nos seguintes termos (peça 77) .
Trata-se de Tomada de Contas Especial instaurada em razão de irregularidades na execução do Programa Farmácia Popular do Brasil – Aqui Tem Farmácia Popular (PFPB) cometidas em favor da Franciani Laktin De Almeida – EPP/Drogaria Grossi pela Sra. Franciani Laktin de Almeida Grossi, estabelecimento comercial localizado no município de Ubá/MG.
Auditoria do Denasus apurou que no período de 1/1/2012 a 14/10/2015 houve o cometimento de irregularidades que resultaram em prejuízo inicialmente estimado em R$ 356.726,65 (peça 1, p. 40) . Identificou-se falta de apresentação de notas fiscais comprovando as aquisições dos medicamentos dispensados pelo programa; registro de dispensação de medicamento em nome de funcionários e/ou responsáveis legais do estabelecimento auditado sem a devida comprovação legal; dispensações de medicamentos realizadas para CPF de beneficiários que foram a óbito em data anterior aos registros no sistema de autorização de venda do PFPB (peça 1, p. 5-12) .
No âmbito da Corte de Contas tentou-se estabelecer o contraditório (peças 72 e 73) , restando devidamente caracterizada a revelia da responsável pela farmácia favorecida, o que ensejou a continuação do processo com a elaboração da instrução de peça 74, por meio da qual a Unidade Técnica sugere a declaração da revelia da Sra. Franciani com o julgamento pela irregularidade das contas dela, a fim de condená-la em débito e aplicar-lhe multa prevista no art. 57 da Lei 8.443/1992.
Nesse contexto, à vista dos elementos existentes na TCE, manifestamo-nos, no essencial, de acordo com a proposta uníssona da Secex/TCE (peças 74-76) , sem acréscimo a ser sugerido.
É o relatório.

não há

Procurador Marinus Eduardo De Vries Marsico.

TOMADA DE CONTAS ESPECIAL. PROGRAMA FARMÁCIA POPULAR. PREJUÍZOS DECORRENTES DA PRÁTICA DE ATOS NÃO CONSENTÂNEOS À LEGISLAÇÃO DO PROGRAMA. IRREGULARIDADE DAS CONTAS, CONDENAÇÃO EM DÉBITO E APLICAÇÃO DE MULTA.

TOMADA DE CONTAS ESPECIAL (TCE)

Secretaria de Controle Externo de Tomada de Contas Especial (SecexTCE).

Em exame, tomada de contas especial (TCE) instaurada pelo Fundo Nacional de Saúde/Ministério da Saúde (FNS/MS) , em desfavor da empresa Franciani Laktin de Almeida - EPP/Drogaria Grossi (09.453.857/0001-31) , solidariamente com a Sra. Franciani Laktin de Almeida (035.007.236-16) , em razão da aplicação irregular dos recursos do Sistema Único de Saúde (SUS) no âmbito do Programa Farmácia Popular do Brasil (PFPB) – Aqui Tem Farmácia Popular, no período de 1/1/2012 a 15/8/2015.
Auditoria realizada pelo Denasus identificou que o referido estabelecimento comercial causou prejuízo ao referido programa, em decorrência de práticas contrárias às normas estabelecidas pelo Ministério da Saúde, no que tange: (i) à falta de apresentação de notas fiscais comprovando as aquisições dos medicamentos dispensados pelo Programa Farmácia Popular do Brasil; (ii) ao registro de dispensação de medicamento em nome de funcionários e/ou responsáveis legais do estabelecimento auditado sem a devida comprovação legal; e (iii) às dispensações de medicamentos realizadas para CPFs de beneficiários que foram a óbito em data anterior aos registros no sistema de autorização de venda do PFPB (peça 1, p. 5-12) 
O dano apurado pelo órgão de fiscalização foi da ordem de R$ 356.726,65, em valores históricos.
Em instrução inicial de peça 69, a Secretaria de Controle Externo de Tomada Especial (SecexTCE) constatou que o estabelecimento comercial arrolado pelo órgão instaurador da TCE como responsável solidário nestes autos (Franciani Laktin de Almeida/Drogaria Grossi - 09.453.857/0001-31) , juntamente com a pessoa física de Franciani Laktin de Almeida Grossi (035.007.236-16) , são na verdade a mesma pessoa, pois se trata de empresária individual. 
De acordo com a SecexTCE, a Drogaria Grossi não está estabelecida na forma de empresa individual de responsabilidade limitada (Eireli) , mas sim como empresária individual, onde a pessoa física (empresário) responde por todos os atos, fatos, direitos e obrigações decorrentes da atividade empresarial desempenhada, inclusive com seu patrimônio pessoal, não havendo, neste caso, personalidade jurídica de direito privado.
Em vista disso, com base no Acórdão 2737/2013-TCU-Plenário, a unidade técnica promoveu a citação da Sra. Franciani Laktin de Almeida Grossi (035.007.236-16) , nos termos do Ofício 0075/2018-TCU/Secex-TCE, de 21/5/2018 (peça 72) , e aviso de recebimento de peça 73.
Instada a apresentar alegações de defesa, a Sra. Franciani Laktin de Almeida Grossi quedou-se inerte, restando caracterizada sua revelia, nos termos do art. 12, § 3º, da Lei 8.443/1992.
A unidade técnica propôs, em uníssono, o julgamento pela irregularidade de suas contas, a condenação no débito apurado e a aplicação de multa (peças 74 a 76) .
O MPTCU, neste ato representado pelo Procurador Marinus Eduardo De Vries Marsico, anuiu à proposta de mérito da unidade técnica (peça 77) .
De início, aplico à responsável Sra. Franciani Laktin de Almeida Grossi os efeitos da revelia previstos no art. 12, § 3º, da Lei 8.443/1992. 
A revelia dos responsáveis não impede o seguimento do feito. Ao não apresentarem suas defesas, deixaram de produzir prova da regular aplicação dos recursos sob sua responsabilidade, em afronta às normas que lhes impõe a obrigação legal de, sempre que demandados pelos órgãos de controle, trazerem os documentos que demonstrem a correta utilização das verbas públicas, a teor do que dispõe o art. 93 do Decreto-Lei 200/67 e art. 70, parágrafo único, da CF/1988.
Não seria demais mencionar que os efeitos da revelia de responsável no âmbito desta Corte diferem daqueles emprestados a esse mesmo instituto pelo Código de Processo Civil. No âmbito civil, o silêncio do responsável gera a presunção de veracidade dos fatos a ele imputados, de sorte que sua inércia opera contra sua defesa. Nesta Corte, a não apresentação de defesa pelo responsável apenas não inviabiliza a normal tramitação do processo, que deve seguir seu fluxo ordinário de apuração. Por conseguinte, a conduta irregular do responsável deve estar caracterizada para que haja a sua condenação.
No caso vertente, acompanho as manifestações precedentes, cujas análises adoto como minhas razões de decidir. De fato, restam caracterizadas as irregularidades apontadas, relacionadas aos prejuízos decorrentes do descumprimento das regras do Programa Farmácia Popular, e a responsabilidade do agente envolvido, que se utilizou de recursos públicos sem a apresentação de sua regular aplicação.
Não está caracterizada nos autos a prescrição da pretensão punitiva deste Tribunal, motivo pelo qual proponho também a aplicação da multa prevista no art. 57 da Lei 8.443/1992. De fato, as irregularidades discutidas nestes autos ocorreram nos exercícios de 2012 a 2015 e o ato que determinou a citação foi expedido em 21/5/2018 (peça 71) , antes, portanto, do interregno de dez anos previsto no art. 205 do Código Civil, utilizado subsidiariamente por este Tribunal, conforme Acórdão 1441/2016-TCU-Plenário.
	Dessa forma, face à inexistência nos autos de documentos que afastem as irregularidades apontadas nestes autos, acompanho a proposta de encaminhamento oferecida pela unidade técnica, com apoio do MPTCU, com ajuste na fundamentação nos termos dos arts. 1º, inciso I, 16, inciso III, alíneas “b” e “c”, da Lei 8.443/1992, c/c os arts. 1º, inciso I, e 209, incisos II e III, do Regimento Interno do TCU, e VOTO pela adoção da minuta de acórdão que trago à consideração deste colegiado.
TCU, Sala das Sessões Ministro Luciano Brandão Alves de Souza, em 20 de agosto de 2019.
Ministro VITAL DO RÊGO 
Relator